【裁判字號】    91,訴,714
【裁判日期】    920529
【裁判案由】    偽造文書
【裁判全文】
臺灣屏東地方法院刑事判決                          九十一年度訴字第七一四號
    公  訴  人  臺灣屏東地方法院檢察署檢察官
    被      告  丙○○
右列被告因偽造文書案件，經檢察官提起公訴（民國九十年度偵字第四四五三號），
本院判決如左：
        主  文
丙○○共同行使從事業務之人，明知為不實之事項，而登載於其業務上作成之文書，
足以生損害於公眾，處有期徒刑貳月，如易科罰金，以佰元折算壹日。
        事  實
一、丙○○係屏東巨億峰企業有限公司（下稱巨億峰公司）負責人，申報員工薪資所
    得，為其業務之一部，為從事業務之人，負有據實製作各類所得扣繳暨免扣繳憑
    單之義務。其明知未僱用戊○○，卻因戊○○之夫甲○○任職於其公司而受派於
    公司之發包廠商「中國合成橡膠股份有限公司屏南明膠廠」之豬皮投料區擔任臨
    時工，為申領低收入戶津貼補助須將所得降低，竟與甲○○及該公司擔任現場主
    任之丁○○，共同基於偽造業務上文書之犯意，於八十八間，收受明知上情之戊○○所交付其本人之戶口名簿資料，並將之交予不知情之會計師，進而將應為甲○○之所得登載為戊○○自民國八十七年一月至十二月間向巨億峰公司具領共計
    新台幣（下同）二十五萬元薪資之各類所得扣繳暨免扣繳憑單之業務上所掌不實
    文書，據而向財政部臺灣省南區國稅局潮州稽徵所為營利事業所得稅申報，足生
    損害於稅捐稽徵機關課稅之正確性。該財政部臺灣省南區國稅局潮州稽徵所就上
    開薪資已改歸課為戊○○之夫甲○○之薪資所得，巨億峰公司八十七年度之薪資
    總額自無虛列逃漏稅捐。
二、案經戊○○訴由臺灣屏東地方法院檢察署檢察官偵查起訴。
        理  由
一、訊據被告丙○○對於右揭犯罪事實均坦承不諱，核與下列證人之證述情節大概相
    符：
  (一)證人所述分列如下：
  1.證人丁○○於偵查時證稱：有僱用甲○○，工作期間八十七年二月至十一月，日
    薪一千元，戊○○拿給我報，說甲○○父母有領什麼津貼，叫我用她的名義去申
    報等語（見偵查卷第三五頁）；本院庭訊時證稱：是員工把資料交給我，我再把
    資料交給被告去處理，甲○○是我僱用來的，但他說因為他父親要報低收入戶的
    補助，所以要我報他太太戊○○，並拿他太太的資料給我，當時我就知道戊○○
    沒有在那裡工作，是甲○○在那裡工作（見本院卷第一０五頁、第一０六頁）；
    當時是戊○○拿戶口名簿給我要讓我報所得稅，我想他們是夫妻，所以認為沒有
    關係，我們領薪水無薪資印領清冊，是給薪水袋，然後以打卡的卡片來計算，給
    他們薪水袋時沒有請他們蓋章，都是拿給他們本人（見本院卷第一二九頁、第一
    三０頁）；有請會計師，由會計師報稅，扣繳憑單是會計師寫的，我們也有將扣
    繳憑單送交薪資領取者，員工領薪水的資料我都直接交給被告，戊○○事實上沒
    有在我們公司做工，要以他的名義來報稅，我是跟被告講戊○○和甲○○是夫妻
    ，應該沒有差別，因為他們的稅是一起報的，跟被告講了之後，他有講這樣不可
    以，我是跟他講沒有差啦，所以也是用戊○○的名義做薪資受領人等語（見本院
    卷第一六九頁）。
  2.乙○○（任中國合成橡膠股份有限公司屏南明膠廠總務工作）於偵查時證稱：甲○○是巨億峰公司僱來公司上班，上班時間大概八十七年初至年底，公司要打卡
    ，他都有打卡等語（見偵查卷第三十五頁反面）。
  3.郭良圖（任上揭屏南明膠廠操作員）於偵查時證稱：甲○○在我們公司做外包商
    契約工，工作大約在八十七年間，做大概一年多，他負責將我駕駛堆高機所推之
    豬皮倒放到大籠子集中處理等語（見偵查卷第四三頁反面）。
  4.朱秀英於偵查時證稱：丙○○僱用我在屏南工業中國合成橡膠內做清潔工，是以
    天數計算薪資，一天八百元，我工作三年，認識甲○○，他是臨時工，負責傾倒
    豬皮，他有打卡，他的薪水是以天數計算，打卡不可以由其他人代替等語（見偵
    查卷第一一二頁）。
  5.龔金魚於偵查時證稱：我在四年多前在丙○○的公司內做清潔工，工作地點在屏
    南工業區的中國合成橡膠當清潔工，一日八百元，距今約一年多時換老闆，但在
    今年六月又由丙○○接手，丙○○是以現金支付薪水，接手的老闆是將薪水匯入
    郵局，臨時工部分僱用我及朱秀英，另外有二位男的是協助將堆高機的豬皮倒入
    桶內，堆高機是由編制內的員工駕駛，而二位臨時工其中一位是林儒旭，另一位
    是「璋仔」，住東海村，年齡約四十多歲，身高是高高的，身材不胖也不瘦，工
    作要打卡，不可以代替打卡等語（見偵查卷第一一三頁）。
  6.林儒旭於偵查時證稱：我自八十六年開始在該處工作，做到九十年五月十五日，
    但中間曾有中斷過，我是臨時工，負責準備豬皮及投料的工作，認識甲○○，他
    是在我間斷沒去工作時去做臨時工的，我之所以認識他是因我回去找同事聊天時
    有看到他，我回去公司上班，甲○○就沒有上班了等語（見偵查卷第一一四頁）
    。
  7.林咨均於偵查時證稱：目前任助理管理師，在八十七年至九十一年六月份間為事
    務員，負責文書作業，當事務員時一直在生產組，有見過甲○○等語（見偵查卷
    第一五三頁反面、第一五四頁）；本院庭訊時證稱：庭上的甲○○八十七年有在
    我公司上班，他在豬皮投料區，打卡都由他自己打，薪資核算係由我來初算，我
    們會把資料提供給巨億峰，巨億峰再開發票過來請款，我核算無誤後就填寫請款
    單再呈報給總公司，所以請款單的申請者才會填寫我的名等語（見本院卷第二二
    頁）。
  8.阮平文於偵查時證稱：自八十四年屏南工業區設廠就任領班自現今，臨時工是由
    外包廠商僱用，我們公司認為有加班之必要就會請臨時員工來加班，由管理臨時
    員工的人員填報加報申報單經由生產組主管核可後再交給廠長核可，再給人事單
    位登記，不論加班當日有多少人加班都只填一張加班單，甲○○是生產單任的臨
    時工，我以前帶過他，他負責將豬皮倒入籃內供其他人投料等語（見偵查卷第一
    五四頁反面）。
  (二)又關於戊○○及甲○○於八十七年度之綜合所得稅申報，其綜合所得總額為四十
    五萬元，附件有二紙之薪資所得扣繳暨免扣繳憑單，其一紙所得人為戊○○，扣
    繳義務人即為巨億峰公司，該綜合所得稅之申報為八十八年三月八日，係申報期
    限內所為，有附卷財政部臺灣省南區國稅局潮州稽徵所九十二年三月二十一日南
    區國稅潮州一字第０九二０００五三四二號函（見本院卷第一一八頁至第一二二
    頁），及同上稽徵所九十二年四月四日南區國稅潮州二字第０九二０００六六一
    三號函（見本院卷第一四一頁）各一件足按。是故，巨億峰公司八十七年之薪資
    所得扣繳暨免扣繳憑單確於當年度交付戊○○、甲○○二人，且該二人並持之為
    八十七年度之綜合所得稅之申報，應堪認定。
  (三)再者，戊○○於九十年一月九日因低收入戶補助津貼須重新提出資料申請，方為
    本件檢舉，惟經財政部臺灣省南區國稅局潮州稽徵所查明，巨億峰公司並無虛報
    八十七年度薪資所得二十五萬元，且將戊○○薪資所得註銷，而改歸課為甲○○
    薪資所得，有該潮州稽徵所九十年七月四日南區國稅潮州審字第九００一０五四
    一號函在卷可稽（見偵查卷第十九頁），及同上稽徵所九十二年二月二十四日南
    區國稅潮州一字第０九二０００三一一九號函（見本院卷第八三頁至第九九頁）
    。故而，甲○○確於八十七度在巨億峰公司工作，該公司八十七年之薪資總額並
    無虛列之情，洵屬明確。
  (四)綜此，參諸上開證人之證述，及前揭如期申報之八十七年綜合所得稅申報所附之
    薪資所得扣繳暨免扣繳憑單，暨上開財政部臺灣省南區國稅局潮州稽徵所函示等
    ，足徵八十七年度甲○○確係受僱於巨峰公司，而在中國合成橡膠股份有限公司
    屏南明膠廠工作。告訴人甲○○及戊○○二人雖均否認有將戶口名簿交予被告及
    證人丁○○，且甲○○並未在中國合成橡膠股份有限公司屏南明膠廠工作云云，
    自屬無據。
  (五)此外，復有中國合成橡膠股份有限公司屏南明膠廠請款單、薪資核算表、發票、
    加班申報單、甲○○考勤卡片、中國合成橡膠股份有限公司公文簽辦單、中國合
    成橡膠股份有限公司與巨億峰公司簽訂之「前處理區整理作業工作外包」契約、
    勞工保險局九十一年十二月六日保承資字第一０三九三三一號函、勞工保險局九
    十一年十二月十日保承資字第一０三九五三四號函、財政部臺灣省南區國稅局潮
    州稽徵所九十一年十二月十六日南區國稅潮州服字第０九一００二一五五四號函
    （見本院卷四六頁，內容：陳君與林君二人八十三年至八十六年度、八十八年度
    未申報綜合所得稅結算申報）、中央健康保險局高屏分局九十一年十二月十二日
    健保高承三字第０九一００二五五五四號函（見本院卷第五０頁）、財政部臺灣
    省南區國稅局潮州稽徵所九十二年三月二十一日南區國稅潮州一字第０九二００
    ０五三四二號函（見本院卷第一一八頁，內容：無陳女士工資印領清冊，戊○○
    八十七年度綜合所得稅結算申報核定未達起徵點，無催收與補稅通知）等資料在
    卷可稽，被告自白堪認與事實相符，本件事證已臻明確，被告犯行洵堪認定，應
    依法論科。
二、按營利事業填報「各類所得扣繳暨免扣繳憑單」，乃附隨其業務而製作，為業務
    上所掌文書，此種扣繳憑單內容如有不實，而足生損害於公眾及他人，即係犯業
    務上登載不實文書之罪名，此有最高法院七十年九月二十一日第九次刑事庭會議
    決議可參。被告丙○○為巨億峰公司負責人，申報員工薪資所得為其業務之一部
    ，為其所自承，係從事業務之人，其明知戊○○並未在該公司工作領薪，仍製作
    業務上所掌不實之各類所得扣繳暨免扣繳憑單，向財政部臺灣省南區國稅局潮州
    稽徵所為營利事業所得稅申報，自足以生損害於告訴人戊○○及稅捐稽徵機關課
    稅之正確性，核其所為係犯刑法第二百十六條、二百十五條之行使業務上登載不
    實文書罪。公訴人就填載「各類所得扣繳暨免扣繳憑單」部分，認係犯行使業務
    上登載不實罪，引用法條誤載為刑法第二百十六條，併予指明。被告與未具業務
    上關係身分之丁○○、甲○○、戊○○等人有犯意聯絡及行為分擔，應論以共同
    正犯。其利用不知情之會計師填製各類所得扣繳暨免扣繳憑單，並持以申報，乃
    接間正犯。爰審酌被告犯罪動機單純、目的、手段、所生危害不大，及犯罪後坦
    承犯行，犯後態度尚佳等一切情狀，量處如主文所示之刑。又刑法第四十一條第
    一項已於被告行為後之九十年一月四日修正，同月十日經總統公布施行，修正為
    ：「犯最重本刑為五年以下有期徒刑以下之刑之罪，而受六個月以下有期徒刑或
    拘役之宣告，因身體、教育、職業、家庭之關係或其他正當事由，執行顯有困難
    者，得以一元以上三元以下折算一日，易科罰金。但確因不執行所宣告之刑，難
    收矯正之效，或難以維持法秩序者，不在此限。」，新舊法比較，以新法較有利
    於行為人，爰依刑法第二條第一項前段及第四十一條第一項規定，並諭知易科罰
    金之折算標準，以資儆懲。
三、又公訴意旨認被告另涉犯稅捐稽徵法第四十一條逃漏稅捐之罪，惟為被告所否認
    。經查，八十七年一月至十二月間戊○○向巨億峰公司具領二十五萬元薪資之各
    類所得扣繳暨免扣繳憑單之填載，係因戊○○及甲○○二人須請領低收入戶補助
    而請求被告以甲○○之妻戊○○名義所出具，甲○○確於八十七度在巨億峰公司
    工作，均如前述。是故，巨億峰公司八十七年之薪資總額並無虛列，亦即無逃漏
    稅捐之情，至為明確。且復查無其他積極之證據足資證明被告有何逃漏稅捐之犯
    行，該犯行自屬不能證明，原應為其無罪之諭知。惟公訴人認此部分與前揭論罪
    科刑之部分有方法結果之牽連犯之裁判上一罪關係，爰不另為無罪之諭知，附此
    敘明。
四、至於證人丁○○，及告訴人甲○○、戊○○等三人雖未具業務上身分關係，然與
    被告有犯意聯絡及行為分擔，已如前述。惟非本件起訴效力所及，本院依法無從
    加以審理，宜由檢察官另行偵辦，附此敘明。
據上論斷，應依刑事訴訟法第二百九十九條第一項前段，刑法第二十八條、第二百十
六條、第二百十五條、第二條第一項、第四十一條第一項，罰金罰鍰提高標準條例第
一條前段、第二條，判決如主文。
本案經檢察官莊啟勝到庭執行職務
中      華      民      國      九十二      年    五    月    二十九    日
                                      臺灣屏東地方法院刑事第三庭
                                          審判長法  官  蔡國卿
                                                法  官  洪乙心
                                                法  官  李淑惠
右正本證明與原本無異。
如不服本判決應於收受本判決後送達後十日內向本院提出上訴書狀，其未敘述上訴理
由者，並得於提起上訴後十日內向本院補提理由書狀（均須按他造當事人之人數附繕
本 ）「切勿逕送上級法院」
                                          書記官   魏慧夷
中      華      民      國      九十二      年    五    月    二十九    日
附錄論罪法條
刑法第二百十六條
 (行使偽造變造或登載不實之文書罪)
行使第二百十條至第二百十五條之文書者，依偽造、變造文書或登載不實事項或使登
載不實事項之規定處斷。
刑法第二百十五條
 (業務上文書登載不實罪)
從事業務之人，明知為不實之事項，而登載於其業務上作成之文書，足以生損害於公
眾或他人者，處三年以下有期徒刑、拘役或五百元以下罰金。


司法院資訊處製作；財團法人民間司法改革基金會備份。
